【裁判字號】    98,簡上,297
【裁判日期】    990126
【裁判案由】    竊佔
【裁判全文】
臺灣屏東地方法院刑事判決             98年度簡上字第297號
上  訴  人  甲○○
即  被  告
選任辯護人  劉家榮律師
上列被告因竊佔案件，不服本院98年度簡字第1642號中華民國98
年10月28日刑事簡易判決（原聲請簡易判決處刑案號：98年度偵
字第5542號）提起上訴，本院管轄之第二審合議庭認不得以簡易
判決處刑，改依通常程序審理，自為第一審判決如下：
    主  文
原判決撤銷。
本件免訴。
    理  由
一、聲請簡易判決處刑意旨略以：被告甲○○意圖為自己不法之
    所有，於民國97年2 月間開始，在台灣省屏東農田水利會所
    有之屏東縣崁頂鄉○○村○○路○○段562 號水利用地種植
    甘蔗，種植面積約300 平方公尺。嗣於98年2 月21日8 時許
    ，前開甘蔗為梁坤才駕駛挖土機毀損（毀損部分另經檢察官
    為不起訴處分確定) ，被告提出告訴，檢察官始悉上情。因
    認被告涉犯刑法第320條第2項竊佔罪嫌云云。
二、按被告以外之人於審判外之陳述，雖不符刑事訴訟法第159
    條之1 至第159 條之4 之規定，而經當事人於審判程序同意
    作為證據，法院審酌該言詞陳述或書面陳述作成時之情況，
    認為適當者，亦得為證據。當事人、代理人或辯護人於法院
    調查時知有第159 條第1 項不得為證據之情形，而未於言詞
    辯論終結前聲明異議者，視為有前項之同意，同法第159 條
    之5 第1 、2 項定有明文。立法意旨在於傳聞證據未經當事
    人之反對詰問予以核實，原則上先予排除，惟若當事人已放
    棄反對詰問權，於審判程序中表明同意該等傳聞證據可作為
    證據，基於尊重當事人對傳聞證據之處分權，及證據資料愈
    豐富，愈有助於真實發見之理念，且強化言詞辯論主義，使
    訴訟程序得以順暢進行，上開傳聞證據亦均具有證據能力。
    查本案據以認定被告犯罪事實存否之被告以外之人之言詞或
    書面陳述，被告、辯護人及檢察官於本院審理時，均同意作
    為證據，且於本院言詞辯論終結前，均未聲明異議，而本院
    審酌該言詞陳述及書面陳述作成之情況，未見有何不適當之
    情形，故依前開規定，均得為證據。
三、按案件時效已完成者，應諭知免訴之判決，刑事訴訟法第30
    2 條第2 款定有明文。次按刑法第320 條第2 項之竊佔罪為
    即成犯，行為人於竊佔行為完成時犯罪即成立，以後之繼續
    佔用乃狀態之繼續，而非行為之繼續，又竊佔狀態繼續中變
    更其使用之方法，不構成另一新竊佔罪，有關追訴權時效之
    起算，仍應以最初竊佔行為完成時為準（最高法院25年上字
    第7374號判例、83年度台上字第5190號判決意旨參照）。
四、訊據被告甲○○，固坦承確有檢察官聲請簡易判決處刑書所
    指之犯罪事實，惟辯稱：伊已佔用該水利地數十年，應已罹
    於追訴權時效等語，辯護人為被告辯護稱：該土地所有權人
    為台灣省農田水利會，被告自60幾年間起，即因系爭土地近
    鄰自有土地，即自行一併規劃使用，被告對系爭土地之竊佔
    行為，先以魚塭養殖蝦子方式，後變更為種植甘蔗，僅係竊
    佔態樣的變更，然竊佔行為並無變更等語（見98年12月21日
    答辯狀）。經查：
  (一)屏東縣崁頂鄉○○村○○路○○段562 號係水利用地，於52
    年5 月30日登記所有權人為台灣省農田水利會，面積為2477
    .29 平方公尺，有屏東縣政府地籍資料查詢附卷可稽（見警
    卷第103-104 頁）。被告在其告訴梁坤才毀損案件之98年2
    月23日警詢時指稱：伊自97年2 月間起在系爭水利地上種植
    甘蔗等語（見警二卷第4 頁），後於本案警詢時供稱：伊竊
    佔系爭水利地末端的土地，面積約6 厘多，伊自何時起竊佔
    因為已經很久了，伊忘記了，竊佔原因是因為系爭土地兩邊
    原本都是伊太太及母親所有，伊就一起經營下去了，伊自3
    、40年前購買該筆土地時就竊佔了，而伊購買前，前任地主
    即竊佔系爭水利地，伊竊佔後則用來種稻，後來才挖漁塭養
    泰國蝦。後來週邊伊太太及母親的土地，因事業失敗而遭拍
    賣，拍賣時仍係魚塭，拍賣後法院點交時，則未點交系爭水
    利地，因為伊在隔壁還有土地，所以系爭水利地伊還在使用
    等語（見98年5 月12日警詢筆錄，警一卷第17-21 頁），另
    系爭水利地上種植之甘蔗遭梁坤才受僱整地時毀損之事實，
    並經梁坤才於警詢時所陳明（見警二卷第8 頁），並有照片
    附卷可憑（見警二卷第142-144 頁），故被告在系爭水利地
    上種植甘蔗而竊佔之事實，固可認定，惟被告於警詢時，即
    以上開情詞辯稱：已罹於追訴權時效等語。
  (二)又證人即屏東農田水利會東港工作站站長蘇錦堯於本院審理
    時證稱：據伊所知被告佔用系爭水利地已經很久了，伊自74
    年間即在水利會任職，被告曾擔任東港工作站站長，當時伊
    曾去被告家，被告即在系爭土地及週遭土地作魚塭使用，因
    為系爭水利地係屬區域外水利地，水利會較不易管理，故當
    時並不知道系爭土地係屬水利地，後於98年間伊擔任東港工
    作站的站長時，週邊土地的新地主陳敏賢找伊說要整地，且
    中間有一塊水利地，伊才知道系爭土地係水利地。水利會知
    道此事後，也不曾排除被告之佔用等語（見本院98年1 月12
    日審判筆錄，本院卷第42頁）；另屏東農田水利會東港工作
    站管理員乙○○於本院審理時亦證稱：伊自92年間到職，93
    年間曾前往系爭土地查看，當時即是被告使用作魚塭，後來
    96 、97 年間，週邊土地的新地主與被告有買賣糾紛，伊才
    知道系爭土地係水利地，伊曾向附近農民打聽，得知83年以
    前被告即使用系爭水利地。週邊土地拍賣後，伊有發文給新
    地主要他不要佔用系爭水利地，但不曾發文給被告等語（見
    本院98年1 月12日審判筆錄，本院卷第31-32 頁）；另證人
    丙○○亦到庭證稱：伊認識被告20年以上，被告使用系爭水
    利地應有20年以上等語（見本院98年1 月12日審判筆錄，本
    院卷第37頁）。而上開3 證人所證被告佔用系爭水利地使用
    之情節大致相符，故上開3 人所證，應非不能採信。
  (三)另本院民事執行處於96間拍賣被告之妻及母許林格、許林淑
    所有之屏東縣崁頂鄉○○段第712 、715 、735 、714 及71
    6 號土地及其地上作物，其中第712 、716 號土地係分別在
    系爭水利地兩旁，有本院民事執行處96年11月14日屏院惠民
    執荒字第96執14105 號通知及地籍圖影本附卷可稽（見警一
    卷第89、91頁），又上開債務人係於66年10月14日及69年9
    月20日取得上開土地之事實，亦有該等土地登記簿謄本附卷
    可憑（見警一卷第49-83 頁），再依本院民事執行處上開拍
    賣事件之拍賣公告記載之查封概況為：「查封之土地現況作
    漁塭使用，……本件土地鄰地562 號土地（所有權人台灣省
    農田水利會）合為使用，……」等語，亦有該拍賣公告影本
    附卷可稽（見警一卷第105 頁），則系爭水利地及其週遭土
    地於上開拍賣前之使用狀態，亦與上開證人所證相符，故此
    益可證明上開3 證人所為相符之證詞，應可採信。則被告辯
    稱：自60幾年間起即竊佔使用系爭水利地等語，應非不能採
    信。參諸被告之太太及母親取得上開週邊土地之時間，及證
    人證述被告使用之時間，應認被告至遲於證人蘇錦堯所證之
    74年間，即竊佔系爭水利地使用之事實，應可認定。
  (四)再依蘇錦堯及乙○○2 人上開所證，屏東農田水利會發現系
    爭水利地遭被告佔用後，不曾請求被告返還而排除被告佔用
    之狀態，系爭水利地上開週遭之土地為本院民事執行處拍賣
    時，亦無證據證明法院曾將系爭水利地點交給農田水利會或
    拍定人，故尚無證據可以證明被告自74年間竊佔系爭水利地
    行為完成後，至其於97年2 月間在系爭水利地種植甘蔗時止
    ，其竊佔狀態曾遭排除，則被告於其後種植甘蔗之行為，應
    仍係其於74年間竊佔狀態之繼續，僅係變更其使用方法，依
    上開說明，被告其後種植甘蔗所為，不構成另一新竊佔罪，
    有關追訴權時效之起算，仍應以最初竊佔行為完成時即74年
    間為準。
五、按行為後法律有變更者，適用行為時之法律，但行為後之法
    律有利於行為人者，適用最有利於行為人之法律，為95年7
    月1 日修正施行之刑法第2 條第1 項所明定。查修正後刑法
    第80條第1 項，及修正前刑法第80條第1 項關於追訴權時效
    期間之規定不同，修正後刑法所定時效期間較長，表示行為
    人被追訴之期限較久，自屬對行為人不利，比較結果自以修
    正前刑法第80條較有利於行為人，而本件被告竊佔行為於74
    年間完成，其追效權時效之計算，應適用修正前刑法第80條
    之規定。從而，本案檢察官認被告涉犯刑法第320 條第2 項
    之竊佔罪嫌，該罪之法定刑為5 年以下有期徒刑、拘役或併
    科500 元以下之罰金，則其追訴權時效期間，依修正前刑法
    第80條第1 項第2 款規定為10年。
六、綜上所述，被告自74年間某日起，即開始佔用系爭水利地，
    其間曾供作魚塭使用，雖於97年2 月間變更使用方法，而種
    植甘蔗，揆諸上開說明，其竊佔犯行仍應於74年間即已完成
    ，故應自該時起算竊佔罪之10年追訴權時效。準此，本件竊
    佔罪之追訴權時效應於84年間即已消滅，是依刑事訴訟法第
    302 條第2 款規定，本件應諭知免訴之判決。原審未察，遽
    對被告論罪科刑，容有未恰，被告上訴指摘原判決不當，為
    有理由，自應撤銷原判決，並依法諭知被告免訴之判決。
七、末按檢察官聲請以簡易判決處刑之案件，經法院認為有第45
    1 條之1 第4 項但書之情形者，應適用通常訴訟程序審判之
    ，刑事訴訟法第452 條定有明文；且對於簡易判決之上訴，
    準用刑事訴訟法第3 編第1 章及第2 章之規定，管轄第二審
    之地方法院合議庭受理簡易判決上訴案件，應依通常程序審
    理。其認案件有刑事訴訟法第452 條之情形者，應撤銷原判
    決，逕依通常程序為第一審判決，法院辦理刑事訴訟簡易程
    序案件應行注意事項第14項亦規定詳盡。本件經本院審理後
    ，認被告應為免訴之諭知，已如前述，而有刑事訴訟法第45
    1 條之1 第4 項但書第3 款之情形，故依前揭規定，應由本
    院合議庭逕依通常程序審理後，自為第一審判決，檢察官或
    被告如不服本判決，仍得於法定上訴期間內，向管轄之第二
    審法院提起上訴，附此敘明。
八、檢察官併案意旨另以（98年度偵字第3919號）：被告於96年
    間開始，佔用系爭水利地約300 平方公尺，供其種值甘蔗作
    物之用，認被告此部分所為，亦係犯刑法第320 條第2 項竊
    佔罪嫌，而與本案係事實上之同一案件，而應予併案審理等
    語。經查，被告係自74年間即完成竊佔犯罪，本案檢察官追
    訴時，已罹於追訴權時效，業如上述，併此敘明。
據上論斷，應依刑事訴訟法第452 條、第455 條之1 第1 項、第
3 項、第369 條第1 項、第364 條、第302 條第2 款前段，判決
如主文。
本案經檢察官潘國威到庭執行職務。
中    華    民    國    99    年    1     月    26    日
                    刑事第三庭  審判長法  官  邱明弘
                                      法  官  戴韻玲
                                      法  官  陳怡先
以上正本證明與原本無異。
如不服本判決應於收受送達後10日內向本院提出上訴書狀，並應
敘述具體理由；如未敘述上訴理由者，應於上訴期間屆滿後20日
內向本院補提理由書（均須按他造當事人之人數附繕本）「切勿
逕送上級法院」。
中    華    民    國    99    年    1     月    26    日
                                    書記官   溫訓暖

司法院資訊處製作；財團法人民間司法改革基金會備份。
